臺灣臺北地方法院民事判決　　　　　　　　　　　　　九十年度重訴字第八一二號
　　原　　　告　翁添興
　　訴訟代理人　張靜律師
　　被　　　告　家福股份有限公司
　　法定代理人　高伯壽
　　訴訟代理人　范纈齡律師
右當事人間給付價金事件，本院於九十三年三月四日辯論終結，判決如左：
    主  文
原告之訴及假執行之聲請均駁回。
訴訟費用由原告負擔。
    事  實
甲、原告方面：
一、聲明：被告應給付原告新台幣（下同）三千五百四十四萬四千五百元，及自民國
    九十年四月一日起，依週年利率百分之五計算之利息。並陳明願供擔保請准宣告
    假執行。
二、陳述：
    (一)兩造於八十五年十二月十二日先行簽訂二份契約書：一份係土地買賣契約書，
      原告將原所有坐落花蓮縣新城鄉嘉平段第一三○四、一三○四之三、一三○四
      之一七、一三○四之一九、一三○四之二○、一三○四之二一、一三○四之二
      二、一三○四之二三、一三○四之二五（以上九筆為住宅區建地）、一三○二
      （此筆為道路用地）共十筆地號土地，於八十六年一月二十五日將上述十筆地
      號土地移轉所有權登記予被告。另一土地租賃契約書（下稱土地租約），由原
      告、訴外人正揚公司共同與被告簽訂，將原所共有坐落花蓮縣新城鄉○○段○
      ○○○○地號土地中之五六○坪目前為農業區土地（下稱系爭土地）出租予被
      告。
    (二)嗣於八十六年初起，在兩造洽商系爭買賣契約之過程中，因正揚公司將系爭土
      地所有權之應有部分出賣予原告，故僅剩兩造於八十六年五月九日簽訂之土地
      買賣契約書（下稱系爭買賣契約），即原告將所有之系爭土地以五千零六十三
      萬五千元，出賣予被告。系爭買賣契約第一條（四）已明文約定：「如甲方無
      法登記為『系爭土地』之所有權人者；或於甲方取得『系爭土地』之所有權人
      後，如甲方因故無法將『系爭土地』變更為住宅區土地者；甲方得聲明解除本
      契約。乙方應於收到甲方之解約通知後十日內，將所收之全部價款無息還甲方
      。雙方並同意繼續適用雙方前於八十五年十二月十二日就『系爭土地』所簽署
      之『土地租賃契約書』之約定」。而原告已於八十六年五月二十一日將系爭土
      地所有權移轉登記予被告，被告也給付原告第一期、二期款，故「被告無法登
      記為系爭土地之所有權人」之情況已不存在，從而系爭買賣契約第一條（四）
      之約定「如被告因故無法將系爭土地變更為住宅區土地」並不生效，至其他條
      款部分，仍為有效：
      1.如被告「因故無法將系爭土地變更為住宅區土地」此事實，為一過去即已確
        定不實現之事實，則以此既成事實之不成就為停止條件，應認為其附停止條
        件之法律行為無效（最高法院六十八年台上字第二八六一號判例意旨）。又
        經濟部與內政部共同於八十三年間訂定有「物流中心業倉儲批發業軟體工業
        財務及事業計畫審核要點」，依此要點之第二點規定，本要點適用之土地使
        用分區為都市計畫範圍內之「工業區」或「特定專用區」，既非「農業區」
        、亦非「住宅區」，以被告身為「物流中心業」與「倉儲批發業」，系爭約
        定係一確定之不可能成就之既成事實。
      2.「如被告因故無法將系爭土地變更為住宅區土地」此一事實，係客觀上被告
        將來能夠主動實現之事實，蓋從「被告．．．將（系爭土地）變更為」此一
        契約文義，應解為係被告的積極作為義務，則此一停止條件之成就，係繫於
        被告為變更作為義務之債務人之意思決定，亦即被告如不想去辦理變更，就
        是「因故無法變更」，則此一解除權約定之法律行為所附之停止條件，係所
        謂純粹隨意條件，且純繫於債務人一方之意思決定，其停止條件及解除權約
        定之法律行為均應解為無效。
    (三)被告為系爭土地變更為住宅區土地之義務人：
      1.系爭買賣契約第一條有關買賣標的物之（四）文字可知，系爭土地之所有權
        既已由被告取得，即應由被告向政府機關申請將系爭土地變更為住宅區土地
        。
      2.土地租約第十四條有關預約買賣之約定：「乙方（即原告及正揚公司）應於
        本契約簽訂後六個月內就『系爭土地』之變更為住宅區土地向政府機關提出
        申請手續．．．。」係由於當事人所簽訂者乃租賃契約，原告（及正揚公司
        ）仍係系爭土地之原所有權人，雙方當事人自得約定以原告（及正揚公司）
        名義辦理相關申請變更為住宅區手續。但嗣於系爭買賣契約成立生效後，原
        告已依約將系爭土地過戶予被告，即應由被告辦理申請變更手續。
      3.原告未興辦事業、非使用本土地之人，無具體可行之財務及實施計畫亦無法
        檢具變更都市計畫書圖。
      4.因嗣後之系爭買賣契約之為本約，已取代了原先預約買賣之約定，而已不再
        課原告以其名義申請變更之義務，依後契約優於前契約原則，僅被告始係變
        更系爭土地為住宅區土地之義務人。
    (四)縱系爭買賣契約第一條（四）有關解除權之約定為有效，即「被告因故無法將
      系爭土地變更為住宅區土地」為一將來不確定之事實，且為一合法並非無效之
      停止條件，則被告係將系爭土地變更為住宅區土地之義務人。然因被告不辦理
      本土地申請變更為住宅區之手續，以不正當行為阻其停止條件之成就，依法亦
      應視為條件已成就，被告之解除權即不存在：
      1.被告已取得土地所有權，已依約給付第一、二期款；而就尾款部分，須系爭
        土地變更為住宅區之停止條件成就，被告始須於變更為住宅區公告實施後十
        日內給付尾款。則若因「被告因故無法將系爭土地變更為住宅區土地」此一
        事實確定即條件成就，而使約定解除權生效，不論被告係行使解除權而回復
        適用土地租約，必須將系爭土地返還移轉所有權登記予原告；或被告不行使
        其解除權，而須給付尾款價金，被告均為「因條件成就而受不利益之當事人
        」。
      2.被告未於契約簽訂之日起五年內，向主管機關提出通盤檢討時，將系爭土地
        變更為住宅區土地之建議，僅以不能准許之方式申請、拖延，致「因故無法
        變更」，更拒絕給付佔總價金七成之屋款予原告，然卻在系爭土地及同地段
        一三○二、一三○四之十七地號土地上興建「家樂福大賣場」，原告無法請
        求給付價金尾款，顯以不正當消極行為阻其停止條件之成就，應視為條件已
        成就，被告解除權已然生效。
    (五)縱系爭買賣契約第一條（四）之約定為有效，系爭買賣契約第三條（三）又約
      定：在「系爭土地變更為住宅區後」，於「公告實施後十日內」，被告應給付
      尾款予原告。其中「公告實施後十日內」，係被告於系爭土地變更為住宅區時
      給付尾款「清償期」之約定，是若系爭土地果因被告之申請得以依法順利變更
      為「住宅區」土地，被告即應依系爭買賣契約第三條（三）於約定之清償期內
      給付尾款。惟在「被告因故無法將系爭土地變更為住宅區土地」此一事實確定
      不成就時，系爭買賣契約即應認清償期已屆至，此有最高法院二十八年上字第
      一七四○號判例所裁：「當事人預期不確定事實之發生，以該事實發生時為債
      務之清償期者，應認該事實發生時或其發生已不能時，為清償期屆至之時。」
      為證。茲被告既不依約於清償期屆至之時給付系爭土地之買賣價金尾款，原告
      自得訴求清償。
    (六)系爭買賣契約既未約定被告行使解除權之期間，原告於九十年九月二十日催告
      被告於九十年十一月十五日前確答是否解除系爭買賣契約，被告逾期不為表示
      ，被告之解除權消滅，系爭買賣契約即應繼續有效，被告即應依約給付尾款予
      原告。原告既交付並移轉所有權登記予被告，系爭買賣契約於此情形清償期又
      已屆至，原告自得請求價金尾款。
    (七)雖系爭土地不可能變更為住宅區土地，惟此乃系爭契約約定解除權之停止條件
      是否成就及清償期是否屆至之問題，與給付不能無涉。
    (八)系爭土地是否變更為住宅區，不影響被告就系爭土地之使用及契約之目的：
      1.土地租約第十三條特約條款及土地買賣契約書第十條特約條款均載明，原告
        確知被告係計劃將系爭土地、「翁添興土地」及「林秋雄土地」一併使用，
        如果被告未能將上述土地一併使用者，即不能達到被告之契約目的，被告得
        任意解除其他契約，原告更不得主張被告違約。因此，被告衹要得將上述土
        地一併使用，即可達其契約之目的。
      2.茲被告早已順利在上述土地上興建、營運至今，被告顯已達到系爭買賣契約
        之目的，從而系爭土地是否變更為住宅區，實亳不影響被告就系爭土地之使
        用及契約之目的至明。
    (九)對於被告抗辯之陳述：
      1.不論土地租約是否有效成立，依聯立之預約買賣條款，在六個月期限內，原
        告固為申請本土地變更為住宅區土地之義務人，惟系爭買賣契約成立生效後
        ，即應依本約來定申請變更之義務人，而與土地租約中之預約買賣約定無涉
        。再觀諸系爭買賣契約第一條（四）之約定，自被告取得系爭土地所有權後
        ，申請本土地變更為住宅區土地之義務人被告。
      2.都市計畫之變更必須經政府機關嚴格之審查，原告不可能在簽訂土地租約時
        即向被告保證必可在短期內變更為住宅區土地。
      3.所謂「契約之方式」係指契約之成立或生效，除當事人間相互之意思表示合
        致外，尚須履行一定之方式為契約之特別成立要件，而本件「系爭土地變更
        為住宅區公告實施後十日內，被告應即支付尾款予原告」之約定，顯非系爭
        買賣契約約定應履行之「方式」。系爭買賣契約雖於第三條約定「買賣價款
        之付款方式」，惟不能拘泥於契約之字面文義即將非「方式」之約定認作「
        方式」，何況，契約第三條（三）之約定：「於系爭土地變更為住宅區公告
        實施後十日內」，被告應給付尾款予原告。其中「系爭土地變更為住宅區」
        為不確定之事實，並非「契約方式」，而「於公告實施後十日內」更非「契
        約方式」，而係被告於系爭土地變更為住宅區時給付尾款「清償期」之約定
        ，蓋若本土地因被告之申請得以順利變更為住宅區土地，被告即應依約定之
        清償期內給付尾款，否則即屬違約。
      4.縱原告於八十六年五月二十一日尚未提出上述申請變更手續，仍未逾八十六
        年六月十一日之期限，原告復於八十九年五月二十一日起，已不再有就本土
        地變更為住宅區向政府機關提出申請手續之義務，則原告在租賃契約有效期
        間內，並無逾期提出申請手續之違約情事。
乙、被告方面：
一、聲明：原告之訴駁回。
二、陳述：
    (一)依都市計畫法台灣省施行細則第十六條及第十六條之一之規定，土地分區若屬
      住宅區者，可作為興建大型商場使用。被告於八十五年十二月十二日向原告洽
      購坐落花蓮縣新城鄉嘉平段第一三○四、一三○四-三、一三○四-十七、一三
      ○四-十九、一三○四-二○、一三○四-二一、一三○四-二二、一三○四-二
      三、一三○四-二五及、一三○二等十筆土地，該十筆土地除地號一三○二屬
      道路用地外，其餘九筆之使用分區均為「住宅區」之建地（以下稱「他案十筆
      土地」）。
    (二)因與「他案十筆土地」相鄰、座落花蓮縣新城鄉○○段○○○○○地號土地（
      以下稱「系爭土地」）使用分區為農業區（其地目為「建」），無法作為興建
      大型商場使用，被告本無承買或承租之意願，然因依建築技術規則建築設計施
      工編第二十九條規定及內政部六九台內營字第一七二七三號函示意旨，農業區
      土地及住宅區土地，可合併建築；且依原告之說法，系爭土地可於短期內變更
      為「住宅區」。故被告除向原告承買與系爭土地相鄰之「他案十筆土地」外，
      同時向原告承租系爭土地，兩造為此訂有「土地租賃契約書」（以下稱「土地
      租約」），土地租約第十四條及第十五條訂明系爭土地使用分區變更為「住宅
      區」後之「預約買賣」及「買賣條件」等條款。
    (三)原告要求於系爭土地變更為住宅區前，先行訂立買賣契約。兩造於八十六年五
      月九日訂立「土地買賣契約書」（以下稱「買賣契約」）。買賣契約特為如下
      之約定：
      1.第一條第 (四)項規定：「乙方（即原告）確知甲方（即被告）承買『本土
        地』係作為住宅區使用」。
      2.第三條第 (三 )項規定：「尾款為『買賣價款』之百分之柒拾（即參仟伍佰
        肆拾肆萬肆仟伍佰元正）  於『系爭土地』變更為住宅區公告實施後十日內
        ，甲方應即支付尾款」。
      緣系爭土地之使用分區迄仍為「農業區」，尚未變更為「住宅區」，被告依約
      尚無給付原告買賣價金尾款之義務，原告請求被告支付系爭土地之買賣價金尾
      款。
    (四)被告依約無支付原告買賣價金尾款之義務：
      1.買賣契約第三條第 (三)項明定：
        「尾款為『買賣價款』之百分之七十。於『系爭土地』變更為住宅區公告實
        施後十日內，甲方應即支付尾款予乙方。」
      2.系爭土地尚未變更為住宅區，被告有權拒絕給付價金尾款。
    (五)系爭土地尚未變更為住宅區，原告之給付尚未達契約之目的，被告有權主張同
      時履行抗辯，拒絕給付價金尾款：
      1.民法第二百六十四條第一項規定所指之「未為對待給付」，包括為部分之給
        付或不完全之給付者，債務人如未依債之本旨提出給付，債權人即得主張同
        時履行抗辯權。
      2.依最高法院判決見解，出賣人提出之給付，不能達契約之目的或有違約定之
        品質者，即屬未依債之本旨提出給付。
    (六)原告給付之系爭土地未符合兩造買賣契約之目的，被告有權拒絕給付價金尾款：
      1.住宅區符合一定條件可興建大型商場，但農業區則否。
      2.被告購買土地係為興建大型商場之用，故系爭土地使用分區只有在變更為住
        宅區後，方可達被告使用之目的：被告並不考慮購買農業區土地，但因被告
        應原告之要求，於系爭土地變更為住宅區前，即先行與原告訂立買賣契約，
        為此兩造方於買賣契約第一條明定：原告確知被告承買系爭土地係為作為住
        宅區使用。
      3.雖系爭土地上之建物與緊鄰之「他案十筆土地」上之建物合併建築，但因本
        土地仍為農業區，其上建物無法如住宅區土地之建物作為「大型商場」使用
        。
      4.原告雖已將系爭土地移轉登記予被告，但其所提供之契約標的（即農業區之
        本土地）尚未符合契約約定之目的，原告即屬未依債之本旨提出給付。在本
        土地變更為住宅區之前，被告只須就原告已為給付之部分（即「農業區之本
        土地」），支付對價（即第一期、第二期買賣價款），就原告尚未依債之本
        旨提出給付之部分（即「住宅區之系爭土地」），被告自有權行使同時履行
        抗辯權，拒絕給付價金尾款。
    (七)原告所為被告應即付款之主張皆無可採：
      1.無原告所稱「清償期已屆至」，原告不得請求價金尾款：
        清償期係針對已確定發生之債權，訂定債務人清償之日期。但被告係於本土
        地變更為住宅區後，始有義務給付相當於住宅區土地價值之尾款。
      2.原告主張被告給付價金尾款之清償期已屆至無據：
        (1)最高法院二十八年上字第一七四Ｏ號判例所謂作為清償期之「不確定事實
          」，必須在客觀上確無發生可能時，始視為清償期屆至。
        (2)「系爭土地變更為住宅區公告實施」並非客觀上確定不能發生之事實：都
          市計畫除依都市計畫法第二十七條規定應視實際情況迅行變更或適用同法
          第二十四條為「個案變更」情況外，原則上為每五年由政府機關至少通盤
          檢討一次。依都市計畫法第二十六條及第二十七條之規定，系爭土地之使
          用分區既得因至少五年一次之通盤檢討或個案申請變更方式變更為住宅區
          ，亦即系爭土地「並非」無法變更為住宅區。
    (八)買賣契約第三條第 (三)項規定之「系爭土地變更為住宅區公告實施」，非原告
      所稱之「不能條件」或「既成條件」，原告不得請求價金尾款。
    (九)本案無原告所聲稱「條件已成就」之情形，原告不得請求價金尾款：
      1.被告將因系爭土地變更為住宅區而受利益，故非民法第一百零一條第一項規
        定之「因條件成就而受不利益之當事人」。
      2.被告從未故意不申請變更本土地為「住宅區」：
        民法第一百零一條第一項所指「以不正當行為阻其條件之成就者」，應限於
        「故意」為之者，始足當之。而被告無故意以不正當行為阻止條件成就之事
        實。
      3.申請變更使用分區之行為，與系爭土地可否變更為住宅區無因果關係。故與
        民法第一百零一條第一項規定之要件不符：
        (1)土地使用分區變更與否，係擬訂計畫機關或各直轄市、縣（市）（局）政
          府或鄉、鎮、縣轄市公所之「職權」，其變更權責在政府機關。
        (2)申請變更使用分區之行為與系爭土地變更為住宅區二者間，並無因果關係。
          故縱假設被告有申請變更之義務卻未為申請，亦絕非土地不能變更為住宅
          區之原因。尤其依兩造間所訂立之契約條款，被告所以未申請變更之原因
          並非因被告「消極阻止條件之成就」，而係被告無申請變更之義務。
    (十)申請辦理系爭土地使用分區變更之義務人為原告：
      1.兩造於簽訂買賣契約前，原告即已進行申請變更本土地為住宅區之手續，兩
        造自無必要再於買賣契約中約定由何人負責申請變更事宜。
      2.於簽訂買賣契約前，原告已進行申請變更本土地使用分區之手續。
    (十一)兩造於訂立買賣契約後，原告仍應繼續完成系爭土地使用分區之申請變更義務
      ：原告雖與被告簽訂買賣契約，原告就其於租賃契約期間所為之辦理土地使用
      分區之承諾，仍應繼續將之完成。
    (十二)若買賣契約解除，原告依土地租約第十四條規定，仍應履行系爭土地使用分區
      之申請變更義務：再者，依買賣契約第一條第 (四）項之約定，若被告行使解
      除權時：雙方應回復適用原證六號之土地租約，則依土地租約第十四條約定，
      原告仍為系爭土地使用分區變更義務人。因之，無論是基於土地租約抑或買賣
      契約，原告均應負責辦理系爭土地使用分區之變更申請。
    理  由
一、查兩造於八十六年五月九日簽訂土地買賣契約書（下稱系爭買賣契約），約定原
    告將所有之系爭土地以五千零六十三萬五千元，出賣予被告，以及依據系爭買賣
    契約第一條第（四）項約定：「乙方（即原告）確知甲方（即被告）承買『本土
    地』係作為住宅區使用」、第三條第（三）項約定：「尾款為『買賣價款』之百
    分之柒拾（即參仟伍佰肆拾肆萬肆仟伍佰元正）於『本土地』變更為住宅區公告
    實施後十日內，甲方應即支付尾款」，另系爭土地現尚未變更為「住宅區」土地
    ，仍為「農業區」土地等情，業據原告提出買賣契約影本一份為證，復為兩造所
    不爭執，自堪信為真實。
二、至於兩造間之爭點，經本院於九十一年一月十八日言詞辯論期日整理後如下：
    (一)被告有無立即支付原告買賣價金尾款之義務？
    (二)本案應否適用最高法院二十八年上字第一七四Ｏ號判例，認清償期已屆至，被
      告應即支付買賣價金尾款？
    (三)被告有無以不正當方式阻止條件之成就，致使支付買賣價金尾款之條件視為已
      成就？
    (四)申請辦理本土地使用分區變更之義務人為原告或被告？
    (五)假設被告應即支付買賣價金尾款予原告，被告應支付之「價金尾款數額」究為
      若干？
    本院就此等爭點表明本院之意見如下：
三、按依兩造間之系爭買賣契約第一條第（四）項約定：「乙方（即原告）確知甲方
    （即被告）承買『本土地』係作為住宅區使用」。以及第三條第（三）項約定：
    「尾款為『買賣價款』之百分之柒拾（即參仟伍佰肆拾肆萬肆仟伍佰元正）於『
    本土地』變更為住宅區公告實施後十日內，甲方應即支付尾款」。可知雙方均有
    同意被告之支付尾款義務之發生時點，即尾款三千五百四十四萬四千五百元之給
    付要件係以系爭買賣標的之土地自農業區變更為住宅區並公告實施後十日內給付
    之，是就尾款價金之清償而言，必須等系爭買賣標的之土地自農業區變更為住宅
    區並公告實施後給付，而系爭土地迄今尚未經公告實施變更為住宅區之土地之事
    實，為兩造所不爭執，故而就契約之約定而言，被告並無立即支付原告買賣價金
    尾款之義務。
四、原告另主張因兩造系爭買賣契約第三條第（三）項規定：「（價金尾款）於『本
    土地』變更為住宅區公告實施後十日內……支付……」，係以不確定之事實，即
    「『本土地』變更為住宅區公告實施」為被告給付價金尾款之「清償期」或給付
    之條件，因系爭土地已無法變更為住宅區，依最高法院二十八年上字第一七四Ｏ
    號判例意旨：「當事人預期不確定事實之發生，以該事實發生時為債務之清償期
    者，應認該事實發生時或其發生已不能時，為清償期屆至之時……」，應認為本
    件土地買賣價金尾款之清償期已屆至或屬「不能條件」或「既成條件」，被告應
    立即清償價金尾款云云。但查：
    (一)原告所引最高法院二十八年上字第一七四Ｏ號判例之內容係稱：「當事人預期
      不確定事實之發生，以該事實發生時為債務之清償期者，應認該事實發生時或
      其發生已不能時，為清償期屆至之時。本件據原判決確定之事實，上訴人因某
      錳礦公司復業缺資，向被上訴人之夫借用毫銀二千元，約明俟該公司運礦至某
      地發沽後償還，顯係預期該公司將來必有運礦至某地發沽之事實，以該事實之
      發生為既存債務之清償期，並非以之為發生債務之停止條件，該公司既於民國
      二十二年被政府撤銷，此後已無運礦至某地發沽之可能，即應以其運礦至某地
      發沽事實之發生已不能時，為清償期屆至之時。」可知前揭判例所稱之「事實
      發生已不能時」，係指「該公司既於民國二十二年被政府撤銷，此後已無運礦
      至某地發沽之可能」之情形，亦即「由判決所指『被政府撤銷』之公司運礦至
      某地發沽」之事實在客觀上確無發生之可能，故而此時應認為當事人而期待發
      生之事實，在將來亦不可能發生，始認為清償期業已屆至，至於當事人間原約
      定之事實於將來尚有可能發生時，即顯無該判例之適用。
    (二)而依都市計畫法第二十六及第二十七條之規定：「都市計畫經發布實施後，不
      得隨時任意變更。但擬定計畫之機關每五年至少應通盤檢討一次，依據發展情
      況並參考人民建議作必要之變更。對於非必要之公共設施用地，應予撤銷，並
      變更其使用。」，「都市計畫經發布實施後，遇有左列情事之一時，當地直轄
      市、縣（市）（局）政府或鄉、鎮、縣轄市公所，應視實際情況迅行變更：一
      、因戰爭、地震、水災、風災、火災或其他重大事變遭受損壞時。二、為避免
      重大災害之發生時。三、為適應國防或經濟發展之需要時。四、為配合中央或
      省（市）興建之重大設施時。前項都市計畫之變更，上級政府得指定各該原擬
      定之機關限期為之；必要時並得逕為變更。」可知都市計畫除依都市計畫法第
      二十七條規定視實際情況迅行變更或適用同法第二十四條為「個案變更」之情
      況外，原則上為每五年由政府機關至少通盤檢討一次。系爭土地之使用分區既
      有可能於將來因至少五年一次之通盤檢討或個案申請變更方式變更為住宅區，
      即非屬於原告所主張確已無法變更為住宅區之情形。是兩造所約定「本土地變
      更為住宅區公告實施」之事實並非客觀上確定不能發生者，本案自無前揭判例
      要旨之適用，且兩造當事人所約定之價金給付要件，既屬將來仍可能發生，自
      非屬於原告所稱之「不能條件」或「既成條件」。原告認兩造係以不能之事實
      為條件，應解為本件價金尾款之清償未附條件，被告應即清償價金尾款云云，
      亦無理由。
五、原告另主張被告未申請變更本土地之使用分區，係以不正當行為阻止「本土地變
    更為住宅區」之條件之成就，依民法第一百零一條第一項規定「視為條件已成就
    」，被告有立即清償價金尾款之義務云云。然按當事人預期不確定事實之發生，
    以該事實發生時為債務之清償期者，倘債務人以不正當行為阻止該事實之發生，
    雖無民法第一百零一條第一項規定之直接適用，惟此時仍應類推適用民法第一百
    零一條第一項規定，應視為清償期已屆至。（最高法院八十七年台上字第一二○
    五號判例參照）但是適用此之前提係當事人故意以作為或不作為之手段阻止條件
    之成就而言，如當事人業已提出提出其申請，而該條件之是否達成已非當事人所
    能著力時，自無法認定有任何故意以作為或不作為之手段阻止給付要件發生之事
    實。
六、本件兩造約定之農業區土地變更為住宅區，涉及都市計畫之變更，而依前揭都市
    計畫法二十六及第二十七條之規定，除專案之申請情況外，原則上為每五年由政
    府機關至少通盤檢討一次，且決定土地使用分區是否變更，仍係繫於主管機關。
    故而就五年一次之都市計畫變更，係屬定期性之檢討，並非係依據任何聲請而發
    動。查就個案申請都市計畫變更而言，原告亦自承被告曾委託加里福公司為申請
    人，於八十六年十一月二十六日發加登企字第八六○○一號函行文前行政院促進
    東部地區產業發展指導委員會工作小組（現改制為行政院經建會東部地區產業發
    展推動小組，仍通稱產業東移小組），徵諸該函內容：「．．．申請人亦已遵照
    政府落實產業東移政策在花蓮取得新城鄉嘉平段  1302  （屬都市計畫住宅區計
    3478 坪）及 1305 （屬都市○○○○區○ 000 ○○地號。土地兩筆共約 1.323
    公頃。擬興建配合創造就業機會（約 1000 名），提昇生活品質的高附加價值、
    低污染性之大型超級市場、購物中心（如附件一、二、三、四、五）。其中惟
    1305 地號（約佔  1/7）屬都市計畫內農業區畸零建地，礙於建築法規無法整體
    規劃，已延滯影響申請人產業東移之整體建築至鉅。若前述『促進東部地區產業
    發展計劃』為適合經濟發展之需要；則請函復。俾申請人依都市計畫法第二十七
    條（第一項）第三款循序向內政部等提出都市計畫內畸零農建地個案變更申請手
    續。」，核與證人俞傳旺於本院證述稱：「八十六年某個時間家樂福公司來電說
    他們要在花蓮蓋賣場，要我協助，後來來了五個人，提出五張名片，因為我是負
    責花東地區產業，他們提到土地變更，我跟他們說不是我的權責，請給正式文件
    ，請承辦人員來開會，於是有（原證十三之文件），（發）原證十六的開會通知
    。」、「（五張名片這五個人是否都到你辦公室？）是的。」、「開會的對象是
    給加里福，只是我印象中是家樂福要來花蓮投資，印象中來開會的人有提出賣場
    基地的相關資料，以進行變更使用分區之土地，其中一塊是農地，要變更為住宅
    區，請縣政府協助。」、「加里福提出申請之文件是在打完電話會面之後寄來的
    。」等情相符。雖然嗣後產業東移小組曾於八十六年十二月六日開會「研商加里
    福國際公司投資案是否適用都市計畫法第二十七條第一項第三款規定事宜」並作
    成二點決議：（一）加里福公司若為爭取時效，可就其所有都市計畫住宅區土地
    三、四七八坪部分，依都市計畫法台灣省施行細則第十六條之一規定，申請設置
    大型商場。（二）加里福公司欲依據都市計畫法第二十七條第一項第三款所稱「
    為適應經濟發展之需要」將都市計畫農業區土地五三三坪（按：即本土地）申請
    變更為住宅區，俾與毗鄰所持有住宅區土地三、四七八坪，一併提出申辦大型商
    場。因其使用性質與都市計畫住宅區劃設的意旨不符，若業者欲將住宅區和農業
    區土地一併使用，建議以專案方式，提出整體計畫，再依據相關法令規定，循序
    向地方政府申請變更為商業區或特定專用區等情。足見被告就個案申請變更之事
    項亦有著力，無原告所稱之「故意不作為」以阻止清償條件成就可言。至於被告
    於努力未成，而靜待該使用分區為「農業區」之土地經五年一次通盤檢討變更為
    「住宅區」土地，依前所述，此種情形係兩造於締約當時可得預見，且無論兩造
    何人為契約上之申請義務人，其等申請均非屬於發動五年一次檢討變更計畫之要
    件，是亦無法認為被告有任何以不正當之方式阻止兩造付款條件之成就，原告之
    此點主張亦不足採。
七、從而原告基於契約關係，請求被告給付買賣價金尾款，其給付之要件尚未發生，
    清償期既未屆至，自無理由而應予駁回。原告之訴既經駁回，其假執行之聲請即
    失所附麗，亦應一併駁回之。
八、本件之事實及法律關係已臻明確，兩造之其餘主張陳述及攻擊防禦方法，對判決
    之結果無影響，爰不一一加以論述，附此敘明。
九、據上論結，本件原告之訴為無理由，依民事訴訟法第七十八條，判決如主文。
中      華      民      國    九十三    年      三      月    二十五    日
                                 民事第二庭  法  官    朱漢寶
右為正本係照原本作成。
如對本判決上訴，須於判決送達後廿日內向本院提出上訴狀。
中      華      民      國    九十三    年      三      月    二十五    日
                                         法院書記官    劉碧輝